【裁判字號】    95,訴,149
【裁判日期】    950802
【裁判案由】    洗錢防制法等
【裁判全文】
臺灣基隆地方法院刑事判決               95年度訴字第149號
公  訴  人  臺灣基隆地方法院檢察署檢察官
被      告  乙○○
上列被告因常業詐欺案件，經檢察官提起公訴（94年度偵字第33
95號、偵緝字第367號），嗣經本院合議改採簡式審判程序審理
，本院判決如下：
    主  文
乙○○幫助常業詐欺，處有期徒刑陸月。
未扣案之中國信託商業銀行基隆分行第0000000000000號帳戶之
存簿、金融卡、密碼函均沒收。
    事  實
一、乙○○曾於民國93年因犯加重竊盜罪，經本院瑞芳簡易庭於
    93年12月10日判處有期徒刑6月、緩刑2年，於94年1月17日
    確定（其之該項緩刑宣告應由檢察官聲請本院撤銷），其明
    知金融帳戶乃專屬個人理財工具，無端交予他人使用，可能
    為詐騙集團做為常業詐欺犯罪之工具，竟因需錢花用，遂基
    於提供自己金融帳戶幫助詐騙集團犯常業詐欺罪之犯意，而
    於93年12月23日至中國信託商業銀行基隆分行（下稱：中國
    信託基隆分行），辦理其於89年10月9日於該行所開立帳號
    第0000000000000號帳戶之存摺掛失止付與印鑑掛失兼更換
    印鑑以領得新存摺，隨即於當日下午或93年12月24日下午，
    在長庚醫院基隆分院旁之停車場，將上開帳戶之存摺、提款
    卡、密碼函以新台幣（下同）1500元出售予不詳姓名年籍之
    男子，以供常業詐欺集團使用。嗣於94年1月8日下午2時30
    分許，某不詳詐欺集團成員發送行動電話簡訊予尤大福，內
    容為：中國信託銀行信用卡催繳通知，並留下0000000000號
    電話，於是尤大福即撥打該電話，接電話之詐欺集團成員以
    尤大福之信用卡遭測錄為由，要尤大福按其指示、以ATM轉
    帳方式，將現金匯入中國信託商業銀行，以此方式對尤大福
    施以詐術，使其陷於錯誤，而至中國信託商業銀行彰化分行
    之ATM自動櫃員機，使用ATM轉帳方式，先於同日晚上9時3分
    22秒、9時6分59秒，將114000元、4000元分別匯入甲○○（
    另案審結）之中國信託基隆分行第000000000000號帳戶，又
    於同日晚上9時19分27秒，將90000元匯入乙○○上開中國信
    託基隆分行帳戶，另於同日晚上9時48分54秒、10時08分6秒
    ，將109000元、51000元轉入劉偉榮所開設中國信託商業銀
    行帳號000000000000號帳戶（劉偉榮提供帳戶於詐欺集團之
    犯行，業經台灣台中地方法院94年易字第1312號判處有期徒
    刑4月確定，本件為該判決效力所及，而經檢察官不起訴處
    分），再於同日晚上23時32分22秒，將119000元轉入何足有
    所開設中國信託商業銀行帳號00000000000號帳戶（何足有
    所涉詐欺罪嫌，現由檢察官通緝中）。嗣經尤大福報警處理
    ，經警循線追查，始知悉上情。
二、案經基隆市警察局第二分局報告臺灣基隆地方法院檢察署檢
    察官偵查起訴。
    理  由
一、訊據被告乙○○對於上開事實坦承不諱，核與被害人即證人
    尤大福之警訊指證相符（被告於本院言詞辯論終結前未對該
    證人之警訊證詞之屬審判外陳述提出異議，依刑事訴訟法第
    159條之5第2項之規定，證人尤大福之警訊證詞具有證據能
    力），復有被告於中國信託基隆分行所開立000000000000號
    帳戶歷史往來明細、開戶資料、中國信託94年11月2日函送
    之開戶書面資料附卷可稽，另被告於警訊時辯稱其上開帳戶
    遺失（該警訊之錄音帶內容經本院勘驗結果與警訊筆錄記載
    相同，有本院95年7月6日勘驗筆錄可憑），卻於偵訊時辯稱
    係將帳戶交予不詳之人代辦貸款，可見其前言不對後語，自
    以其在本院之自白為可採。再依金融機構接受客戶申請一般
    存款帳戶之現況，絕大多數不須任何條件，亦無須任何費用
    （或僅須區區數百至一千元之開戶費），即任何人均可辦理
    金融帳戶存摺使用，如無特殊理由，實無借用他人存摺使用
    之必要；而金融存摺事關存個人財產權益之保障，倘有不明
    之金錢來源，甚而悠關個人之法律上之責任，其專有性甚高
    ，除非本人、與本人具有信賴關係或其他特殊原因，難認有
    何流通使用之可能，一般人均有妥為保管防阻他人任意使用
    之認識；縱使特殊情況偶有交付他人使用之需，亦必然深入
    瞭解用途及合理性後，再行提供以使用，方符常情；且該等
    專有物品如落入不明人士手中，而未加以闡明正常用途，極
    易被利用為與財產有關之犯罪工具，此為吾人依一般生活認
    知所易於體察之常識。查被告均為成年人，並非無社會經驗
    之人，就提供帳戶與不認識之人使用，將為他人作為常業詐
    欺犯罪之工具，而有幫助他人犯罪之可能，自難諉為不知，
    亦非全然無可預見。又自本件詐騙之正犯向如被害人尤大福
    發電話簡訊實施詐術之手段、詐騙集團向不特定多數人收購
    帳戶、甫收購被告等人之帳戶後馬上密集行騙（由被告之帳
    戶歷史往來明細可知，自94年1月6日起至94年1月10日止，
    有多筆不明款項匯入其之帳戶）等情以觀，被告所幫助之詐
    騙乃係以實施詐欺為常業之詐騙集團。是被告可預見金融帳
    戶存摺提供詐騙集團使用，將幫助詐騙集團實施常業詐欺犯
    罪，但因貪圖區區之出賣帳戶之利益，仍將上開帳戶售予詐
    騙集團使用，被告顯有縱有人以其金融帳戶實施常業詐欺犯
    罪亦不違背其本意之幫助故意自明。是以，本案事證至明，
    應依法論科。
二、核被告乙○○所為均係犯刑法第30條第1項、第340條之幫助
    常業詐欺罪；公訴人誤認被告乙○○係犯刑法第30條第1項
    、第339條第1項之幫助普通詐欺取財罪，應由本院逕行變更
    起訴法條。又雖95年7月1日修正施行之刑法，已刪除第340
    條常業詐欺罪之規定，但本件被告所犯本罪之時間在刑法修
    正施行前，而當時常業詐欺罪，其法定本刑為一年以上七年
    以下有期徒刑，得併科五萬元以下罰金，刑法修正後，因常
    業犯已經刪除，應將所犯詐欺罪分論併罰，故較原常業犯之
    法定刑為重，依刑法第2條第1項前段之規定比較結果，應適
    用較輕之修正前刑法第340條而論以常業詐欺罪。被告係幫
    助犯，應依刑法第30條第2項之規定減輕之。爰審酌被告幫
    助詐欺之金額多寡、其犯行對於社會之危害、犯後於警訊、
    偵訊時以不一致之言詞矢口狡辯至本院審理時經本院將本案
    所有證據加以說明始坦承不諱之犯後態度等一切情狀，量處
    如主文所示之刑。被告未扣案之中國信託基隆分行第000000
    0000000號帳戶之存簿、金融卡、密碼函，雖均未扣案，然
    該等物品係供常業詐騙集團詐欺所用，妨害社會治安重大，
    且係被告所有供其犯罪所用之物，仍應依刑法第38條第1項
    第2款之規定宣告沒收。
三、公訴意旨另以：被告乙○○如事實欄一之所為，另涉犯刑法
    第三十條第一項、洗錢防制法第九條第二項之幫助洗錢罪。
(一)、按犯罪事實應依證據認定之，無證據不得認定其犯罪事實；
    不能證明被告犯罪者，應諭知無罪之判決，刑事訴訟法第一
    百五十四條第一項、第三百零一條第一項分別定有明文。又
    按洗錢防制法第一條規定：「為防制洗錢，追查重大犯罪，
    特制定本法」，其立法目的係為防止洗錢者利用各種管道漂
    白非法所得之洗錢行為，掩飾其犯罪事實，逃避或防礙重大
    犯罪之追查或處罰，以遏阻洗錢者享受其重大犯罪所得之財
    物或財產上利益；其保護之法益係國家對於重大犯罪之訴追
    及處罰權；洗錢防制條例第二條明定：「洗錢」之定義為：
    (一)掩飾或隱匿因自己重大犯罪所得財物或財產上利益者。(二)
    掩飾、收受、搬運、寄藏、故買或牙保他人因重大犯罪所得
    財物或財產上利益者」，並於同法第三條第一項列舉「重大
    犯罪」之範圍；行為人掩飾或隱匿因自己或他人犯罪所得財
    物或財產上利益，或收受、搬運、寄藏、故買、牙保他人犯
    罪所得財物或財產上利益，未必當然成立洗錢罪，而須上開
    財物或財產上利益係自己或他人重大犯罪所得，且行為人基
    於逃避或防礙該重大犯罪之追查或處罰之犯意，並有為逃避
    或防礙該重大犯罪之追查或處罰之行為，始克相當，最高法
    院九十二年度台上字第二九六三號判決意旨可資參照（台灣
    高等法院台南分院九十三年度上訴字第四九四號判決並行參
    看）。再按洗錢防制法之制定，旨在規範特定重大犯罪（詳
    見該法第三條）不法所得之資金或財產，藉由洗錢行為，諸
    如經由各種金融機關或其他交易管道，轉換成為合法來源之
    資金或財產，以切斷資金與當初犯罪行為之關連性，俾便於
    隱匿其犯罪行為或該資金不法來源或本質，以逃避追訴、處
    罰。該法之制定背景（參見立法院公報第八十五卷第四十三
    期院會紀錄第六六頁至第七八頁），主要係針對預防鉅額贓
    款，經由洗錢行為轉變為合法來源，造成資金流向之中斷，
    使偵查機關無法藉由資金之流向，追查不法前行為之犯罪行
    為人。足見其所保護之法益為國家對特定重大犯罪之追訴及
    處罰，此觀該法第一條已明定：「為防制洗錢，追查犯罪，
    特制定本法」，而對不法之前行為其所侵害之一般法益，因
    已有該當各行為之構成要件加以保護，自非該法之立法目的
    甚明，最高法院九十二年台上三六三九號判決闡述甚詳。
(二)、經查：依被害人尤大福之指述，固稱其係受詐欺，而將現金
    轉匯入被告提供詐欺集團所有之上開帳戶，已如前述；然本
    件除被告提供前開帳戶存摺、密碼、提款卡外，尚查無其他
    證據足資佐證被告有基於逃避或防礙該重大犯罪之追查或處
    罰之故意或幫助犯意。再查，詐騙集團係利用被告提供之帳
    戶以順利取得實施常業詐欺犯行之財物，自被害人匯款入被
    告提供之帳戶後，被害人所匯款項始成為詐騙集團重大犯罪
    所得財物，詐騙集團再隨之提領一空，可見在如此之犯罪過
    程中，實屬欠缺將因重大犯罪不法所得資金或財產，轉換成
    為合法來源之資金或財產之洗錢過程，初與前開所述洗錢防
    制法規範目的無涉，況被告與詐騙集團之利用被告帳戶之詐
    騙之不法之前行為所侵害之一般法益，已有（幫助）常業詐
    欺罪之構成要件加以保護，洗錢防制法亦無違背立法目的而
    涉入其中之理。此外，復查無其他積極證據證明被告涉犯公
    訴人所指幫助洗錢之犯行，揆諸首開法條，本應諭知無罪之
    判決，然此部分果若成罪則與前開幫助常業詐欺犯行，有想
    像競合犯裁判上一罪之關係，自不另為無罪之諭知。
據上論斷，應依刑事訴訟法第273條之1第1項、第299條第1項前
段、第300條，刑法第2條第1項前段、第30條第1項、（修正前）
第340條、第30條第2項、第38條第1項第2款，判決如主文。
本案經檢察官王秀慧到庭執行職務
中    華    民    國    95    年    8     月    2     日
                  刑事第四庭法    官  曾雨明
以上正本證明與原本無異。
對於本件判決如有不服，應於收受送達後10日內，向本院提出上
訴書狀，上訴於臺灣高等法院。
中    華    民    國    95    年    8     月    4     日
                            書 記 官  王靜敏
附錄法條：
中華民國刑法第30條第1項：
幫助他人犯罪者，為從犯。雖他人不知幫助之情者，亦同。
修正前中華民國刑法第340條：
以犯第 339 條之罪為常業者，處 1 年以上 7 年以下有期徒刑，
得併科5萬元以下罰金。


司法院資訊處製作；財團法人民間司法改革基金會備份。
